【裁判字號】    92,訴,797
【裁判日期】    920912
【裁判案由】    稅捐稽徵法等
【裁判全文】
臺灣板橋地方法院刑事判決                          九十二年度訴字第七九七號
    公  訴  人    臺灣板橋地方法院檢察署檢察官
    被      告    丙○○
    選任辯護人    林振堆律師
右列被告因違反稅捐稽徵法等案件，經檢察官提起公訴（九十一年度偵字第一五七一
五號、第一五七一六號）及移
左：
    主  文
丙○○連續行使從事業務之人明知為不實之事項而登載於其業務上作成之文書，足以
生損害於公眾及他人，處有期徒刑月，如易科罰金，以佰元折算壹日。
    事  實
一、丙○○係設於臺北縣中和市○○路○段一三六巷十弄五號之「德昌電器有限公司
    」（下簡稱：德昌公司）之實際負責人，並於民國八十七年十一月間起登記為該
    公司董事代表人（起訴書誤認為僅係實際負責人），自始實際負責該公司之經營
    ，屬從事業務之人，其明知丁○○、乙○○並未受僱於德昌公司工作，竟於八十
    八年一月間，基於行使從事業務之人明知為不實之事項而登載於其業務上作成文
    書之犯意，委由不知情之許姓會計師（成年人，全名不詳）代為製作屬丙○○業
    務上附隨作成、扣繳單位為德昌公司之該公司員工八十七年度各類所得扣繳及免
    扣繳憑單，在其中二份各類所得扣繳及免扣繳憑單上登載丁○○、乙○○二人於
    八十七年一月至十二月全年各向德昌公司具領薪資所得四十三萬五千一百元、四
    十三萬九千八百元之不實事項，並由許姓會計師於八十八年一月下旬同時提出於
    財政部臺灣省北區國稅局中和稽徵所而行使之，足以生損害於丁○○、乙○○之
    權益暨稅捐稽徵機關核課公司營利事業所得稅及各該個人綜合所得稅之正確性。
二、丙○○復係設於臺北縣板橋巿龍泉街七四號一樓之「鎮葳企業有限公司」（下簡
    稱：鎮葳公司）之實際負責人（掛名之董事代表人為歐錫山），實際負責該公司
    之經營，屬從事業務之人，其明知甲○○並未受僱於鎮葳公司工作，竟於八十八
    年一月間，基於行使從事業務之人明知為不實之事項而登載於其業務上作成文書
    之同一概括犯意，委由不知情之成年人戊○○會計師代為製作屬丙○○業務上附
    隨作成、扣繳單位為鎮葳公司之該公司員工八十七年度各類所得扣繳及免扣繳憑
    單，在其中一份各類所得扣繳及免扣繳憑單上登載甲○○於八十七年一月至十二
    月全年向鎮葳公司具領薪資所得四十三萬七千九百元之不實事項，並由戊○○會
    計師於八十八年一月下旬提出於財政部臺灣省北區國稅局臺北縣分局而行使之，
    足以生損害於甲○○之權益暨稅捐稽徵機關核課公司營利事業所得稅及該個人綜
    合所得稅之正確性。
三、嗣丁○○、乙○○、甲○○因分別收到補稅核定通知書及違章案件罰鍰繳款書，
    始知遭人虛報薪資所得，分別訴請臺灣士林地方法院檢察署檢察官及臺灣板橋地
    方法院檢察署檢察官偵辦（原被害人告訴對象各為德昌公司八十七年十月以前之
    名義負責人林祐德及鎮葳公司名義負責人歐錫山），經檢察官偵查發現上情。
四、案經臺灣士林地方法院檢察署檢察官自動檢舉偵查並呈由臺灣高等法院檢察署令
    轉臺灣板橋地方法院檢察署檢察官偵查起訴，及臺灣板橋地方法院檢察署檢察官
    自動檢舉偵查移送併辦。
    理  由
一、訊據被告對於其為德昌公司之實際負責人，並於八十七年十一月以後登記為該公
    司董事代表人，其又為鎮葳公司實際負責人，實際負責該二公司之經營等事實，
    坦承不諱，並經證人林祐德、歐錫山於偵查中證述明確，且有經濟部中部辦公室
    九十一年七月十日經（九一）中辦三管字第０九一三０八九八六七０號函檢送之
    德昌公司公司登記、股東名冊、變更登記申請書及鎮葳公司股東名冊、變更登記
    等資料各一份，及該二公司公司執照影本、臺北縣營利事業登記證影本各一份在
    卷可證。惟被告矢口否認有何行使業務登載不實文書之犯行，辯稱：德昌公司及
    鎮葳公司在八十八年一月三十一日就倒閉了，我沒有申請停業，德昌公司相關資
    料我是交給許會計師去申報，許會計師是在廣州街那裡，聽說該事務所也已經倒
    閉，鎮葳公司相關資料是交給戊○○會計師處理，我不知會計師的作法，被害人
    的稅及罰款我已幫忙繳了，甲○○因都是由他表哥來開庭，我沒有看到她本人云
    云。
二、經查：
    (一)丁○○、乙○○於八十七年間皆未於德昌公司工作具領薪資，甲○○於八十七
      間亦未於鎮葳公司任職具領薪資，嗣卻皆收到稅捐機關寄發之補稅核定通知書
      及違章案件罰鍰繳款書，記載其三人於八十七年間各向德昌公司、鎮葳公司具
      領薪資所得四十三萬五千一百元、四十三萬九千八百元、四十三萬七千九百元
      ，其等始知遭人虛報薪資所得等事實，為被害人丁○○、乙○○、及被害人甲○○之表兄王皇欽（為告訴人代理人）分別於警詢、偵查中指證明確，並有八
      十七年度各類所得扣繳及免扣繳憑單影本、補稅核定通知書、違章案件罰鍰繳
      款書、處分書等資料在卷可證。被告於偵查中亦坦承不認識丁○○、乙○○之
      事實（見九十一年度他字第九六五號卷第十一頁正面、九十一年度他字第一七
      三七號卷第七頁正面），再參以被告於偵查中曾供承：除臨時工外，公司員工
      大皆認識，大概十幾人云云（見九十一年度他字第九六五號卷第十一頁背面）
      ，而被害人丁○○、乙○○、甲○○被申報之薪資皆逾四十三萬元，每月平均
      薪資逾三萬五千元，顯係任職時間頗長之一般員工之薪資，被告於偵審中卻皆
      表示對該三人毫無印象，顯證丁○○、乙○○、甲○○三人於八十七年間應均
      未在德昌公司或鎮葳公司任職，其三人之指訴應屬事實。
    (二)被告雖辯稱：其將公司報稅事宜皆交由會計師處理，其不知會計師是如何做云
      云，否認知丁○○、乙○○、甲○○三人未在上開二公司工作而仍申報其等薪
      資所得之情。惟查：被告所稱之許會計師，被告始終無法查得其真實全名及原
      營業處所供本院傳訊，其亦未能提供德昌公司、鎮葳公司八十七年度營利事業
      所得稅之申報資料及公司會計人員姓名供本院查證。本院乃依職權向財政部臺
      灣省北區國稅局中和稽徵所調取德昌公司八十七年度營利事業所得稅結算申報
      書及核定通知書各一份在卷為證。而證人即受託辦理鎮葳公司八十七年度營利
      事業所得稅申報事宜之會計師戊○○於本院調查時結證稱：「是由公司提供之
      清冊，我們再作帳查核，扣繳憑單是每年一月三十一日申報，有的是公司自己
      開，有的是我們根據公司提供的清冊來開，我們不可能主動提供人頭，我們往
      來的公司那麼多，我們也不可能找那麼多人頭」等語（見本院九十二年六月二
      十五日筆錄），並有其提出之鎮葳公司八十七年度營利事業所得稅結算申報書
      影本一份為證（申報期間為八十八年五月十五日）。被告於本院審理時亦供稱
      ：德昌公司相關資料我是交給許會計師去申報云云，承認各該公司申報稅捐之
      相關資料，係由其提供予會計師之事實，應足證證人戊○○之證言，係屬事實
      ，堪以採信。是丁○○、乙○○、甲○○三人於八十七年間各向德昌公司、鎮
      葳公司具領上揭薪資之資料，應係由被告提供予各會計師據以製作扣繳憑單之
      事實，應堪以認定。被告推諉於會計師之辯解，不足採信。
    (三)被告既自承其公司大約十幾名員工，其大多認識等語，而公司員工薪資之資料
      係由被告提供予會計師，被害人丁○○、乙○○、甲○○被申報之薪資皆逾四
      十三萬元，每月平均薪資逾三萬五千元，顯係任職時間頗長之一般員工之薪資
      等情，均已見前述。查相關資料既係由被告交予會計師處理，其又大多認識公
      司內一般員工，則其應知其交付予會計師之員工資料包含其本人毫無印象之丁○○、乙○○、甲○○三人者，其卻仍交付予會計師據以製作填載丁○○、乙○○、甲○○於八十七年間各向德昌公司、鎮葳公司具領薪資不實事項之各類
      所得扣繳及免扣繳憑單，是被告顯有明知為不實之事項而登載於其業務上作成
      之各類所得扣繳及免扣繳憑單，並據而行使之犯意，至為灼然。
    (四)綜上，本件事證明確，被告所辯，尚不足採信，被告行使業務登載不實文書之
      犯行，洵堪認定。
三、核被告明知丁○○、乙○○、甲○○於八十七年間未在德昌公司、鎮葳公司工作
    具領薪資，卻仍提供資料予不知情之會計師對於該三人填發屬被告業務上附隨作
    成、記載該三人分別曾向德昌公司、鎮葳公司具領薪資所得不實事項之各類所得
    扣繳及免扣繳憑單，進而行使，各足以生損害於丁○○、乙○○、甲○○之權益
    、暨捐稽徵機關核課營利事業所得稅及各該個人綜合所得稅之正確性，所為均係
    犯刑法第二百十六條、第二百十五條之行使從事業務之人明知為不實之事項而登
    載於其業務上作成之文書罪。被告利用不知情之會計師為之，屬間接正犯。被告
    所為之業務登載不實文書之低度行為，為行使業務登載不實文書之高度行為所吸
    收，不另論罪。被告於八十八年一月間委任許姓會計師製作丁○○、乙○○二人
    具領德昌公司薪資之各類所得扣繳及免扣繳憑單，係基於一個委託行為，而該許
    姓會計師應係同時間製作該二人之扣繳憑單，再於八十八年一月下旬一次提出於
    稅捐稽徵機關行使，此見證人戊○○之證言自可明瞭，就丁○○、乙○○二人扣
    繳憑單部分，被告應僅有為一次之行使行為，公訴人認被告就此部分行為有連續
    犯之概括犯意，尚有未洽。被告於八十八年一月下旬利用許姓會計師所為之行使
    業務登不實文書犯行，係一次行使行為侵害丁○○、乙○○二人之個人法益，屬
    一行為觸犯數罪名之想像競合犯，應從一行使業務登載不實文書罪處斷。被告先
    後二次行使業務登載不實文書犯行，手法、目的雷同，觸犯犯罪構成要件相同之
    罪名，顯係基於概括犯意反覆實施，為連續犯，依刑法連續犯之規定論以一罪。
    公訴意旨雖未論及事實欄二所示之被告行使業務登載不實文書之犯行，惟被告該
    部分行為與公訴人原起訴之事實欄一所示之被告行使業務登載不實文書罪，既有
    連續犯之裁判上一罪關係，並經檢察官移送併辦，為起訴效力所及，本院自應一
    併審判。茲審酌被告本件犯行所影響之被害人有三人，犯罪目的應係為增加公司
    申報稅捐之營業成本，虛列支出之總金額逾一百三十萬元，犯罪所生之危害，及
    念其事後已均與被害人達成和解，替被害人補繳稅捐稽徵機關催繳之稅捐及罰款
    ，有和解書、稅額繳款書、罰鍰繳款書影本在卷可稽，犯後態度尚稱良好，其本
    件未生逃漏稅捐之結果（詳後述），暨被告前未曾受有刑罰之宣告，有臺灣高等
    法院被告全國前案紀錄表、臺灣板橋地方法院檢察署刑案資料查註紀錄表各一份
    在卷可考等一切情狀，爰量處如主文所示之刑。又查被告本案行為後，刑法第四
    十一條於九十年一月十日修正公布，同年月十二日生效，原第四十一條條文修正
    為第四十一條第一項前段，並將得易科罰金之罪，從「犯最重本刑為三年以下有
    期徒刑以下之刑之罪」，修正為「犯最重本刑為五年以下有期徒刑以下之刑之罪
    」，因本案被告所犯之罪本即為「最重本刑三年以下有期徒刑以下之刑之罪」，
    比較新舊法，無何者較有利於被告之問題，依刑法第二條第一項前段之規定，本
    案應適用修正後之現行刑法第四十一條第一項前段條文，諭知易科罰金之折算標
    準。
四、按各類所得扣繳暨免扣繳憑單係由扣繳義務人依所得稅法第九十二條規定所製作
    之單據，為業務上製作之文書。而商業會計法第十五條所規定之商業會計憑證分
    「原始憑證」與「記帳憑證」二類。所謂「原始憑證」，係指證明交易事項發生
    之經過，而為造具記帳憑證所根據之憑證；「記帳憑證」，則指證明處理會計事
    項人員之責任，而為記帳所根據之憑證。至於所得稅之扣繳義務人依所得稅法第
    八十九條第三項填發之免扣繳憑單，或依同法第九十二條開具之扣繳憑單，其用
    意在於方便稅捐稽徵機關蒐集及掌握課稅資料，以利稅捐之核課，並非證明交易
    事項發生之經過而為造具記帳憑證，或證明處理會計事項人員之責任而為記帳所
    根據之憑證，自難認係商業會計法所稱「原始憑證」或「記帳憑證」（最高法院
    九十一年度臺上字第七四一一號判決意旨參照）。是被告利用不知情之會計師對
    於被害人填發記載不實事項之各類所得稅扣繳及免扣繳憑單，所為尚不構成商業
    會計法所規定之商業負責人明知為不實之事項而填製會計憑證罪，附此敘明。
五、公訴意旨另以，被告利用丁○○、乙○○於八十七年間曾在德昌公司具領薪資之
    各類所得扣繳暨免扣繳憑單，以詐術向財政部臺灣省北區國稅局中和稽徵所申報
    營利事業所得稅，據此於該公司提報之八十七年度營利事業所得稅申報書中，虛
    增薪資支出八十七萬四千九百元，致使德昌公司八十七年度營業成本增加八十七
    萬四千九百元，藉此方法短漏該公司八十七年度應納營利事業所得稅計二十一萬
    八千七百二十五元（以該年度虛報之薪資支出，按營利事業所得稅稅率百分之二
    十五換算即得），因認被告另涉犯稅捐稽徵法第四十七條第一款、第四十一條之
    公司法規定之負責人為納稅義務人以詐術逃漏稅捐罪嫌云云。惟按稅捐稽徵法第
    四十一條所規定之逃漏稅捐罪，係結果犯，並無處罰未遂之規定，須以發生逃漏
    稅捐之結果為成立要件。所謂未發生逃漏稅捐之結果，係指納稅義務人雖有施用
    詐術等非法方法，但其稅負尚未達於起徵點，因而未發生逃漏稅捐之結果，或該
    納稅義務人依法應採定額、定率核稅，無論其如何申報，均與應納稅款完全無關
    者而言（最高法院九十一年度臺上字第五六九九號判決、八十八年度臺上字第三
    六三一號判決意旨參照）。所得稅法第五條第五項就營利事業所得稅起徵額、課
    稅級距及累進稅率亦根據營利事業全年課稅所得額之差異而有不同之規定。檢察
    官未向稅捐稽徵機關查詢德昌公司八十七年度全年課稅所得額及應適用之課稅級
    距及累進稅率，亦不知德昌公司八十七年度全年課稅所得額為若干，即自行「以
    該年度虛報之薪資支出，按營利事業所得稅稅率百分之二十五以換算即得」，稱
    ：逃漏德昌公司八十七年度應納營利事業所得稅計二十一萬八千七百二十五元云
    云，實對所得稅法有所誤解，殊不足採。經本院向財政部臺灣省北區國稅局中和
    稽徵所函查：若扣除德昌公司八十七年度虛列之薪資費用八十七萬四千九百元，
    德昌公司該年度逃漏稅捐若干？經該所函覆稱：「因該公司當年度全年所得為負
    三百零一萬零三百七十元，故無漏稅額之核計，惟應處罰鍰二十萬八千七百二十
    五元」等語，有該所九十二年八月二十七日北區國稅中和一字第０九二一０三０
    四一二號函在卷可憑。顯見德昌公司縱對其八十七年度薪資支出虛列八十七萬四
    千九百元，因德昌公司該年度稅負尚未達起徵點，不發生逃漏稅捐之結果。公訴
    人基於對所得稅法錯誤之認知所自行計算之逃漏稅捐結果，要不足為據。此外，
    復查無其他積極證據足資證明被告有此部分之公司負責人為納稅義務人以詐術逃
    漏稅捐罪嫌，其此部分犯罪應屬不能證明。惟因公訴意旨認被告此部分犯嫌與前
    開事實欄一論罪科刑部分，有牽連犯之裁判上一罪關係，爰不另為無罪判決之諭
    知。
六、至於鎮葳公司申報八十七年營利事業所得稅時虛增薪資支出四十三萬七千九百元
    部分，經本院函詢財政部臺灣省北區國稅局臺北縣分局，經回覆稱：「經查前揭
    公司八十七年度營利事業所得稅前因逾期未提示帳冊而依所得稅法第八十三條按
    同業利潤標準核定在案，故若該公司虛報甲○○君八十七年度薪資，依據營利事
    業所得稅查核準則第六條第一項但書規定之限制，無法再剔除此薪資支出設算其
    逃漏稅額」等語，有該局九十二年八月二十七日北區國稅北縣一字第０九二一０
    五三一八四號函在卷可參。是鎮葳公司對其八十七年度營利事業所得稅依法應採
    定額、定率核稅，無論其如何申報，均與應納稅款無關，揆諸上段說明，亦不生
    逃漏稅捐之結果，附此敘明（移送併辦意旨未及此一問題）。
據上論斷，應依刑事訴訟法第二百九十九條第一項前段，刑法第五十六條、第二百十
六條、第二百十五條、第五十五條、第二條第一項前段、第四十一條第一項前段，罰
金罰鍰提高標準條例第一條前段、第二條，判決如主文。
本案經檢察官壽勤偉到庭執行職務。
中        華        民        國     九十二     年   九    月    十二   日
                                       臺灣板橋地方法院刑事第四庭
                                         法  官    王復生
右正本證明與原本無異。
如不服本判決，應於判決送達後十日內向本院提出上訴狀 (應附繕本) ，上訴於
臺灣高等法院。
                                         書記官    黃美雲
中      華      民      國      九十二      年    九    月  十六    日
附錄本案論罪科刑法條全文
刑法第二百十六條：
行使第二百十條至第二百十五條之文書者，依偽造、變造文書或登載不實事項或使登
載不實事項之規定處斷。
刑法第二百十五條：
從事業務之人，明知為不實之事項，而登載於其業務上作成之文書，足以生損害於公
眾或他人者，處三年以下有期徒刑、拘役或五百元以下罰金。
依「現行法規所定貨幣單位折算新臺幣條例」第二條規定，本判決主文所示之「元」
，係以新臺幣元之三倍折算之（即一元以新臺幣三元折算）。


司法院資訊處製作；財團法人民間司法改革基金會備份。
